臺灣臺中地方法院刑事判決　　　　　　　　　　　　九十三年度易字第二三一一號
　　公　訴　人　臺灣臺中地方法院檢察署檢察官
　　被　　　告　甲○○
右列被告因詐欺等案件，經檢察官提起公訴（九十三年度偵字第三三七一、九二六五
號），復經本院合議庭裁定由受命法官獨任行簡式審判程序，本院判決如左：
    主  文
甲○○共同行使變造國民身分證以供申請護照，足以生損害於公眾，處有期徒刑貳月
，如易科罰金，以佰元折算壹日；又未指定犯人，而向該管公務員誣告犯罪，處有
期徒刑貳月，如易科罰金，以佰元折算壹日；又幫助意圖為自己不法之所有，以詐
術使人將本人之物交付，處有期徒刑月，如易科罰金，以參佰元折算壹日。應執行
有期徒刑陸月，如易科罰金，以佰元折算壹日。
    事  實
一、甲○○與綽號「林先生」之成年男子（真實姓名年籍不詳），基於行使變造國民
    身分證以供申請護照之犯意聯絡，由甲○○於民國（下同）九十年間提供自己身
    分證交付予林先生，由林先生以換貼照片之方式變造該國民身分證，以供冒名申
    請護照，且由林先生再於九十年九月二十日，委託不知情之桃園縣中壢市○○路
    一０一號世界通旅行社人員石燕玲，石燕玲復委請不知情之華泉旅行社人員，持
    向外交部領事事務局申辦護照而行使之，足生損害於戶政、領務機關對於身分證
    及護照管理之正確性。
二、其又另基於誣告犯意，明知其護照並未遺失，竟意圖使他人受刑事處分，於九十
    二年三月六日至臺中市警察局第六分局刑事組報案遺失，而未指定犯人，向該管
    公務員謊報其護照於九十二年二月二十五日在其臺中市西屯區福上巷二九０弄十
    號住處遺失，誣告持有者係犯侵占遺失物等罪嫌，並填載中華民國護照遺失作廢
    申請表，經警員蓋上護照專用章後，甲○○再委由不知情之大川旅行社承辦人林
    自明，持上開申請表向外交部領事事務局臺中辦事處，申請補發新護照。
三、甲○○又不知悔改，因缺錢花用，於九十二年十二月間依報紙廣告與姓名年籍不
    詳之成年男子聯絡，其可預見該成年男子，向其購買金融機構帳戶，係供從事詐
    欺取財等非法之用，竟在不違背其本意下，基於幫助他人財產犯罪之不確定犯意
    ，於九十二年十二月二十二日，在臺中市○○路某地，將其所有係於同日至臺新
    國際商業銀行逢甲分行（下稱臺新銀行）申設之00000000000000
    號帳戶之存摺、印章、提款卡及密碼，以新臺幣（下同）一千元出售予該不詳姓
    名之人，供不詳姓名之人領取不法犯罪所得之財物。嗣於九十二年十二月二十四
    日某時，該不詳姓名之人基於詐欺取財犯意，假藉健保局退費名義以電話向乙○
    ○佯稱可退回健保費，致乙○○陷於錯誤，誤信確係健保局辦理退費之事，於同
    日十六時零八分及十七時二十六分許，依該不詳姓名之人指示辦理退費之方式，
    持自己之金融卡接續操作自動櫃員機二次，致實際上匯款共十九萬九千八百六十
    七元至上開甲○○之揭帳戶，嗣乙○○察覺有異，始知受騙，經報警查獲上情。
四、案經乙○○訴由臺中市警察局第六分局報請臺灣臺中地方法院檢察署檢察官偵查
    起訴，復經本院合議庭裁定由受命法官獨任行簡式審判程序。
    理  由
一、訊據被告甲○○對於右揭時地行使變造國民身分證以供申請護照、未指定犯人誣
    告及出售臺新銀行帳戶之事於本院均坦承在卷，並自承認罪，且查：
（一）被告將國民身分證交付林先生之成年男子，以供林先生換貼照片，且由林先生
      持變造國民身分證申請護照之犯行，並有證人即代辦護照申請之石燕玲於警詢
      中證述：係自稱林先生之男子委請申辦在卷，並有九十年九月二十日普通護照
      申請書影本可佐（偵九二六五號卷第十七頁），該護照申請書上之申請人相片
      與該次申請書所附之國民身分證影本上之相片相符，惟確均非被告之相片，亦
      有外交部領事事務局函可佐，又被告上開犯行，足以生損害於戶政、領務機關
      對於身分證及護照管理之正確性亦明，足堪認定被告確有行使變造國民身分證
      以供申請護照犯行；又其未指定犯人誣告犯行，亦有中華民國護照遺失作廢申
      請表可佐（偵九二六五號卷第十六頁），足認被告自白與事實相符。
（二）又被告出售上開臺新銀行帳戶予不詳姓名之人，再由該不詳姓名之人，以詐騙
      被害人乙○○辦理健保局退費須持金融卡至自動櫃員機操作之詐騙方法，詐騙
      乙○○因不諳提款機之操作方式而匯款十九萬九千八百六十七元至甲○○之帳
      戶，該不詳姓名之人再藉甲○○之帳戶提領詐騙款項等情，亦經被害人乙○○
      於警詢及偵訊供述在卷，並有轉帳匯款執據二張、上開臺新銀行帳戶之歷史交
      易查詢單可佐，足見甲○○上開臺新銀行帳戶確係供詐騙集團使用。再按刑法
      上之故意，分為直接故意（確定故意）與間接故意（不確定故意），「行為人
      對於構成犯罪之事實，明知並有意使其發生者」為直接故意。「行為人對於構
      成犯罪之事實，預見其發生而其發生並不違背其本意者」為間接故意；而間接
      故意與有認識的過失之區別，在於二者對構成犯罪之事實雖均預見其能發生，
      但前者對其發生並不違背其本意，後者則確信其不發生。且幫助犯之成立，以
      行為人主觀上認識被幫助者正欲從事犯罪或係正在從事犯罪，且該犯罪有既遂
      之可能，而其行為足以幫助他人實現構成要件者，即具有幫助故意，並不以行
      為人確知被幫助者係犯何罪名為必要。至於行為人在正犯實施犯罪前為幫助行
      為者，則構成事前幫助犯。茲查：
  １衡諸常情，今日一般人至金融機關如銀行、郵局等開設帳戶使用，係極為方便容
    易且迅速之事，苟有使用金融存款帳戶之正當用途，自以使用其本人或可信賴之
    親友申請之帳戶，最為便利安全，始可避免帳戶名義人反悔或心存歹念，利用通
    知掛失止付及換摺之方式，將帳戶內之款項領走一空，使用帳戶人反將蒙受損失
    ，故苟非具意圖以他人帳戶從事不法用途，並藉以逃避查緝，自無向無相當信任
    關係之陌生人收購或承租帳戶使用之理。是依一般人通常之知識、經驗，均應知
    不詳姓名之人要求提供帳戶，係欲藉該帳戶取得不法犯罪所得，且欲以之隱匿帳
    戶內資金之實際取得人之身分；被告甲○○係年過三十歲之成年人，對此自難諉
    為不知，足認被告於出售帳戶之際，已可預見其將帳戶出售予不詳姓名之人，該
    使用帳戶之人，會將帳戶供取得不法犯罪所得之用。
  ２近來竊車恐嚇取財、利用「刮刮樂」、「健保局退費」等名義詐欺取財之犯罪類
    型層出不窮，該等犯罪，多數均係利用他人帳戶作為恐嚇取財或詐欺所得財物之
    出入帳戶，並經媒體廣為披載，被告縱使並不確知所出借之帳戶，係遭他人用以
    對被害人乙○○詐欺取財，亦無法確知取得帳戶之人係以何種方法於何時地為詐
    欺取財之具體內容，惟對於其所出售之上揭帳戶，將遭人作為詐欺取財犯行所得
    財物匯入及提領之工具使用，應有概括之認識，且可預見其發生，竟仍同意出售
    ，顯對帳戶供他人取得不法犯罪所得之用，亦不違背其本意，且其無確信帳戶不
    至遭利用為犯罪之用，仍將帳戶出售予無信賴關係之陌生人，足認被告基於幫助
    犯罪之不確定故意。
    事證明確，被告右揭犯行堪以認定。
二、核被告提供身分證予林先生換貼照片後，再持之申請護照之所為，係犯護照條例
    第二十三條第二項、第一項之行使變造國民身分證以供申請護照罪；再被告向警
    員謊報護照遺失，而誣告持有者涉犯刑事犯罪，係犯刑法第一百七十一條第一項
    之未指定犯人之誣告罪；又被告出售帳戶予他人，以供他人領取詐欺取財所得使
    用，其僅有參與提供金融機關帳戶，並無證據證明其有參與詐欺取財之行為，或
    有與本件詐欺取財之詐騙者有詐欺之犯意聯絡，是被告基於幫助之意思，參與詐
    欺取財構成要件以外之行為，為幫助犯，核其出售帳戶之所為，係犯刑法第三十
    條第一項、第三百三十九條第一項之幫助詐欺取財罪。被告就上開行使變造國民
    身分證以供申請護照罪，與林先生之成年男子，有犯意聯絡及行為分擔，均為共
    同正犯；再被告就行使變造國民身分證以供申請護照犯行，係由林先生委請不知
    情之世界旅行社人員再轉交不知情之石燕玲向外交部提出該變造國民身分證而行
    使之，為間接正犯。再護照條例第二十三條第二項、第一項之構成要件係針對刑
    法第二百十六條、第二百十二條之特別文書另列特別明文處罰規定，係屬法規競
    合，且上開護照條例處罰規定之法定刑度較前開刑法之刑罰為重，立法日期亦較
    為後，護照條例第二十三條第二項、第一項應係刑法第二百十六條、第二百十二
    條之特別規定，應優先適用。又被告變造國民身分證之低度行為應為其行使變造
    國民身分證之高度行為所吸收，均不另論罪。又被告幫助不詳姓名之人犯上開詐
    欺取財罪，為從犯，依刑法第三十條第二項之規定，減輕其刑。再被告所犯上開
    行使變造國民身分證以供申請護照罪、未指定犯人之誣告罪及幫助詐欺取財罪三
    罪間，犯意各別，行為互殊，應予分論併罰。爰審酌被告未曾有犯罪紀錄，素行
    良好，其提供自己國民身分證供他人換貼照片，再持變造國民身分證以辦理護照
    申請，惟尚無持該份護照出境之紀錄，亦有入出境查詢結果可佐（偵九二六五號
    卷第二四頁），故被告對戶政、領務機關對於護照管理正確性之損害程度尚非重
    大；又其因有使用護照必要，再向公務員報案遺失，而誣告持有者犯侵占遺失物
    罪之動機、方法；暨其又其因經濟情況不佳，遂同意出售帳戶供他人非法使用，
    助長他人犯罪風氣，惟其本身未實際參與本件詐欺取財之犯行，責難性較小，出
    售之帳戶僅有一本，犯罪所獲僅一千元，又其犯後確有悔意等一切情狀，各量處
    如主文所示之刑，並諭知易科罰金之折算標準，及定其應執行之刑並諭知易科罰
    金之折算標準。
三、再起訴書雖載向警局申報護照遺失，使該管公務員於中華民國護照遺失作廢申請
    表上，登載「茲證明申報人（即甲○○）確於九十二年三月六日親自來本分局報
    案屬實。受理報案單位：臺中市警察局第六分局。發文日期九十二年三月六日。
    文號：警刑護照字第０四七號」，並蓋上護照專用章，一份存於該刑事組，一份
    由甲○○交不知情之大川旅行社承辦人林自明，持向外交部領事事務局臺中辦事
    處，申請補發新護照而行使，因認被告甲○○另涉犯刑法第二百十六條、第二百
    十四條之行使使公務員登載不實文書犯行云云，惟業據檢察官當庭表示：因警察
    機關有實質審查權，縮減此部分之犯罪法條等語（本院卷第二八頁），既已就此
    部分請求不予審判，本院就此部分亦認與前開起訴併有罪部分無裁判上一罪關係
    ，自不予審究，併此敘明。
據上論斷，應依刑事訴訟法第二百七十三條之一第一項、第二百九十九條第一項前段
，護照條例第二十三條第二項、第一項，刑法第十一條前段、第二十八條、第一百七
十一條第一項、第三十條第一項、第二項、第三百三十九條第一項、第五十一條第五
款、第四十一條第一項前段，罰金罰鍰提高標準條例第一條前段、第二條，判決如主
文。
中      華      民      國    九十三    年     十一     月     十六     日
                                        臺灣臺中地方法院刑事第十庭
                                            法  官    黃  家  慧
右正本證明與原本無異。
如不服本判決，應於送達後十日內向本院提出上訴狀(須附繕本)，上訴於臺灣高等
法院臺中分院。
                                            書記官
中      華      民      國    九十三    年     十一     月     十六     日
附論罪科刑法條
刑法第一百七十一條第一項：
未指定犯人，而向該管公務員誣告犯罪者，處一年以下有期徒刑、拘役或三百元以下
罰金。
刑法第三百三十九條第一項：
意圖為自己或第三人不法之所有，以詐術使人將本人或第三人之物交付者，處五年以
下有期徒刑、拘役或科或併科一千元以下罰金。
